---
title: "Evidencia 2 | Proyecto integrador"
output:
word_document: default
pdf_document: default
---
Escuela: Tecnologico de Monterrey

Materia: Análisis de biología computacional (Gpo 513)

Alumno: Renet de Jesús Pérez Gómez

Codigo: A01640555

Parte 1 - Video 1

Liga directa a video

https://drive.google.com/file/d/1oUbun_TX_2tx70kU5VgJl-q00z5WaCOD/view?usp=sharing

Parte 2 - Video 2

Exportamos librerias
```{r}
library(seqinr)
library(ggplot2)
library(ggthemes)
library(Biostrings)
library(adegenet)
library(ape)
library(ggtree)
library(DECIPHER)
library(viridis)
```

Indicaciones
1-Analizar las secuencias de SARS-CoV-2 reportadas en los 20 países con más casos
  reportados. Y puedes tratar de responder a la pregunta: ¿Son muy diferentes las
  variantes entre cada país? ¿Es diferente el SARS-CoV-2 entre las diferentes 
  poblaciones: Asiática, Hispana, Europea o Africana?

Exportamos datos
```{r}
setwd("C:/Users/RENET/Documents/TEC DE MONTERREY/Semestre 2/Modulo 2/Biologia computacional/entregable_2/variantes");
cov_USA<-read.fasta("1sequence USA.fasta");
cov_IND<-read.fasta("2sequenceIND.fasta");
cov_BRA<-read.fasta("3sequenceBRA.fasta");
cov_FRA<-read.fasta("4sequenceFRA.fasta");
cov_RUS<-read.fasta("5sequenceRUS.fasta");
cov_TUR<-read.fasta("6sequenceTUR.fasta");
cov_END<-read.fasta("7sequence END.fasta");
cov_ITA<-read.fasta("8sequence ITA.fasta");
cov_ESP<-read.fasta("9sequenceESP.fasta");
cov_DEU<-read.fasta("10sequenceDEU.fasta");
cov_ARG<-read.fasta("11sequenceARG.fasta");
cov_POLEN<-read.fasta("12sequencePOLEN.fasta");
cov_COL<-read.fasta("13sequenceCOL.fasta");
cov_IRN<-read.fasta("14sequenceIRN.fasta");
cov_MEX<-read.fasta("15sequenceMEX.fasta");
cov_PER<-read.fasta("16sequencePER.fasta");
cov_CZE<-read.fasta("17sequenceCZE.fasta");
cov_ZFA<-read.fasta("18sequenceZFA.fasta");
cov_NLD<-read.fasta("19sequenceNLD.fasta");
cov_CHL<-read.fasta("20sequenceCHL.fasta");
```


2-Calcula la longitud de las secuencias que incluyas.


```{r}
#Calculamos longitud de cada cepa
l_cov_USA <- length(cov_USA[[1]])
l_cov_IND <- length(cov_IND[[1]])
l_cov_BRA <- length(cov_BRA[[1]])
l_cov_FRA <- length(cov_FRA[[1]])
l_cov_RUS <- length(cov_RUS[[1]])
l_cov_TUR <- length(cov_TUR[[1]])
l_cov_END <- length(cov_END[[1]])
l_cov_ITA <- length(cov_ITA[[1]])
l_cov_ESP <- length(cov_ESP[[1]])
l_cov_DEU <- length(cov_DEU[[1]])
l_cov_ARG <- length(cov_ARG[[1]])
l_cov_POLEN <- length(cov_POLEN[[1]])
l_cov_COL <- length(cov_COL[[1]])
l_cov_IRN <- length(cov_IRN[[1]])
l_cov_MEX <- length(cov_MEX[[1]])
l_cov_PER <- length(cov_PER[[1]])
l_cov_CZE <- length(cov_CZE[[1]])
l_cov_ZFA <- length(cov_ZFA[[1]])
l_cov_NLD <- length(cov_NLD[[1]])
l_cov_CHL <- length(cov_CHL[[1]])

L<-"Longitudes de las secuencias"
A<-"(Ordenado del pais mas infectado al menos infectado)"
tablaInfoLong <- data.frame(Pais=rep(c('USA','IND','BRA','FRA','RUS',
                                       'TUR','END','ITA','ESP','DEU',
                                       'ARG','POL','COL','IRN','MEX',
                                       'PER','CZE','ZFA','NLD','CHL')),
                            Longuitud=rep(c(as.vector(l_cov_USA),
                                            as.vector(l_cov_IND),
                                            as.vector(l_cov_BRA),
                                            as.vector(l_cov_FRA),
                                            as.vector(l_cov_RUS),
                                            as.vector(l_cov_TUR),
                                            as.vector(l_cov_END),
                                            as.vector(l_cov_ITA),
                                            as.vector(l_cov_ESP),
                                            as.vector(l_cov_DEU),
                                            as.vector(l_cov_ARG),
                                            as.vector(l_cov_POLEN),
                                            as.vector(l_cov_COL),
                                            as.vector(l_cov_IRN),
                                            as.vector(l_cov_MEX),
                                            as.vector(l_cov_PER),
                                            as.vector(l_cov_CZE),
                                            as.vector(l_cov_ZFA),
                                            as.vector(l_cov_NLD),
                                            as.vector(l_cov_CHL)
                                            )))
L
A
tablaInfoLong
```
3-Crea una sola gráfica donde se comparen el número de bases de ADN que componen todas las variantes del virus. 


```{r}
numBases <- 4
#Creamos conjuntos
datos1 <- data.frame( bases=rep(c('A', 'C', 'G', 'T'), times=6), 
virus=c(rep("USA", times=numBases), 
        rep("IND", times=numBases),
        rep("BRA", times=numBases), 
        rep("FRA", times=numBases), 
        rep("RUS", times=numBases),
        rep("TUR", times=numBases)
        ), 
tots=c(as.vector(table(cov_USA)), 
       as.vector(table(cov_IND)),
       as.vector(table(cov_BRA)),
       as.vector(table(cov_FRA)),
       as.vector(table(cov_RUS)),
       as.vector(table(cov_TUR))
       ));
head(datos1)
str(datos1)

datos2 <- data.frame( bases=rep(c('A', 'C', 'G', 'T'), times=6), 
virus=c(rep("END", times=numBases),
        rep("ITA", times=numBases),
        rep("ESP", times=numBases),
        rep("DEU", times=numBases),
        rep("ARG", times=numBases),
        rep("POL", times=numBases)
        ), 
tots=c(as.vector(table(cov_END)),
       as.vector(table(cov_ITA)),
       as.vector(table(cov_ESP)),
       as.vector(table(cov_DEU)),
       as.vector(table(cov_ARG)),
       as.vector(table(cov_POLEN))
       ));
head(datos2)
str(datos2)

datos3 <- data.frame( bases=rep(c('A', 'C', 'G', 'T'), times=8), 
virus=c(rep("COL", times=numBases),
        rep("IRN", times=numBases),
        rep("MEX", times=numBases),
        rep("PER", times=numBases),
        rep("CZE", times=numBases),
        rep("ZFA", times=numBases),
        rep("NLD", times=numBases),
        rep("CHL", times=numBases)
        ), 
tots=c(as.vector(table(cov_COL)),
       as.vector(table(cov_IRN)),
       as.vector(table(cov_MEX)),
       as.vector(table(cov_PER)),
       as.vector(table(cov_CZE)),
       as.vector(table(cov_ZFA)),
       as.vector(table(cov_NLD)),
       as.vector(table(cov_CHL))
       ));
head(datos3)
str(datos3)

#Graficamos
p1 <- ggplot(datos1, aes(x=bases, y=tots, fill=virus)) + geom_bar(stat = "identity")  + facet_grid(~virus) + scale_fill_brewer(palette = "Greens") + ggtitle("Comparación de bases de variantes de Covid-19 de 20 paises (1/3)") + labs(x="Bases", y="Total de bases", fill="Virus") + theme_dark()

p2 <- ggplot(datos2, aes(x=bases, y=tots, fill=virus)) + geom_bar(stat = "identity")  + facet_grid(~virus) + scale_fill_brewer(palette = "Blues") + ggtitle("Comparación de bases de variantes de Covid-19 de 20 paises (2/3)") + labs(x="Bases", y="Total de bases", fill="Virus") + theme_dark()

p3 <- ggplot(datos3, aes(x=bases, y=tots, fill=virus)) + geom_bar(stat = "identity")  + facet_grid(~virus) + scale_fill_brewer(palette = "Oranges") + ggtitle("Comparación de bases de variantes de Covid-19 de 20 paises (3/3)") + labs(x="Bases", y="Total de bases", fill="Virus") + theme_dark()

#Imprimimos graficas
p1
p2
p3
```

4-Agrega un análisis jerárquico global obtenido de las secuencias que se seleccionaron para estudiar.

```{r}
#Creamos un vector con todas las variantes de coronavirus
varaintes_covid <- c("MW989374","MT416726","MT844030","MW322968","MW332241",
                     "MW306667","MW059036","MW789246","MW976781","MW822593",
                     "MW633908","MT511082","MT470219","MT994881","MW595908",
                     "MT263074","MT517433","MT324062","MW577029","MW064264")

#Solicitamos a la base de datos
variantes_secuencias <- read.GenBank(varaintes_covid)

#Concatenamos en un mismo archivo todas las secuencias y guardamos en un ".fasta"
write.dna(variantes_secuencias,  file ="covid-variantes.fasta", format = "fasta", 
          append = FALSE, nbcol = 6, colsep = " ", colw = 10)

#Recuperamos la informacion del ".fasta" que creamos
varaintes_secuencias_no_alineadas <- readDNAStringSet("covid-variantes.fasta", 
                                                      format = "fasta")

#Comenzamos proceso de alineacion de secuencias
varaintes_secuencias_no_alineadas <- OrientNucleotides(varaintes_secuencias_no_alineadas)

varaintes_secuencias_alineadas <- AlignSeqs(varaintes_secuencias_no_alineadas)
BrowseSeqs(varaintes_secuencias_alineadas, highlight=0)

#Guradamos el resultado de aliniacion en un ".fasta."
writeXStringSet(varaintes_secuencias_alineadas, file="variantes_secuencias_alineadas.fasta")

#Extraemos
varaintes_secuencias_alineadas <- read.alignment("variantes_secuencias_alineadas.fasta", format = "fasta")

#Creamos una matriz de distancia, la cual nos ayudara a hacer el arbol
matriz_distancia <- dist.alignment(varaintes_secuencias_alineadas, matrix = "similarity")

#Creamos arbol
virus_tree <- nj(matriz_distancia)
class(virus_tree) 

virus_tree <- ladderize(virus_tree)

#Graficamos arbol
plot(virus_tree, cex = 0.6)
title("Arbol filogenetico de las variantes SARS-CoV-2")

L<-"Variante que pertenece a:"
A<-"(Ordenado del pais mas infectado al menos infectado)"
tablaInfo <- data.frame(
      Pais=rep(c('USA','IND','BRA','FRA','RUS',
                 'TUR','END','ITA','ESP','DEU',
                 'ARG','POL','COL','IRN','MEX',
                 'PER','CZE','ZFA','NLD','CHL')),
      Variante=rep(c("MW989374","MT416726","MT844030","MW322968","MW332241",
                     "MW306667","MW059036","MW789246","MW976781","MW822593",
                     "MW633908","MT511082","MT470219","MT994881","MW595908",
                     "MT263074","MT517433","MT324062","MW577029","MW064264")))
L
A
tablaInfo

at <-c('USA','IND','BRA','FRA','RUS',
                 'TUR','END','ITA','ESP','DEU',
                 'ARG','POL','COL','IRN','MEX',
                 'PER','CZE','ZFA','NLD','CHL')
at2 <- c("MW989374","MT416726","MT844030","MW322968","MW332241",
                     "MW306667","MW059036","MW789246","MW976781","MW822593",
                     "MW633908","MT511082","MT470219","MT994881","MW595908",
                     "MT263074","MT517433","MT324062","MW577029","MW064264")
```

5-Agrega una interpretación escrita de tus gráficas y tus conclusiones según el 
caso de estudio que seleccionaste. 

-Intepretación y conlución de las graficas- 
Podemos analizar en el grafico de barras que las variantes del coronavirus 
no varian mucho a nivel genomico, graficamente podemos ver que son practicamete
lo mismo, sin embargo, esto nos puede ayudar a corroborar que todas las 
secuencias analizadas se tratan de la misma especie.

Donde se logra ver la diferencia entre las variantes de Covid-19 es en el arbol 
filogenetico, es lógico que mute en los diferentes paises ya que presentan 
diferentes condiciones para el virus, sumado a que por su "relativa" simplicidad
genomica lo hace muy supsetible a mutaciones, esto puede explicar su gran 
cantidad de variación en tan poco tiempo.

De hecho, para sustentar lo anterior cito textualmente:
"Las infecciones virales son las enfermedades infecciosas más 
frecuentes y son desencadenantes habituales de los principales daños 
socioeconómicos y de salud", 
(Meo, A. S. (2020), https://doi.org/10.1016/j.ijbiomac.2020.12.142)

Analizando mas profundamente el arbol filogenetico encontramos que las variantes
mas proximas entre si se tienden a juntar geograficamente, siendo mas marcada 
la tendencia en europa, muy probablemente por la facilidad de viajar de un pais
a otro.

Hay dos casos particulares que se me hacen bastante interesantes, el primero es
con la variante MW989374 de USA, principalmente a que a pesar de ser un pais 
tan importante, existe una variante tan distante a otras, aunque se puede 
explicar esto ya lleva tiempo siendo el foco de la enfermedad.


En segundo lugar esta el caso de México, con la variante MW595908, a pesar de
ser bastante un pais vecino del foco de la enfermedad hay muchisima diferencia 
con esta, y que de hecho es una con una taxonomia bastante independiente al 
resto de las cepas, realmente no me explico el porque de esta situación.

En conclución, puedo decir que esta clase de analisis es bastante 
importante ya que nos ayudan a comprender la naturaleza de la enfermedad, y el
peligro que puede suponer la alta tasa de mutabilidad del virus, citando. 

Arguemntando el planteamiento anterior, cito textualmente el siguiente articulo:
"Se sabe que incluso mutaciones únicas en proteínas específicas pueden cambiar 
la patogenicidad de estos virus" (Bianchi, M., Borsetti, A., Ciccozzi, 
M., & Pascarella, S. (2021), introducción-parrafo 2, https://doi.org/10.1016/j.ijbiomac.2020.12.142).

Recuperando el segundo caso que expuse, si el virus se aleja bastante de 
la familia principal puede suponer un gran problema para mexico ya que aumenta 
la posibilidad que cuando salga una futura vacuna, esta no sea efectiva. 

Es por ello que cobra mucho sentido las medidas preventivas ya que mientras mas
expandida este la enfermedad mas posibilidades hay de que esta se vuelva mas 
compleja de resolver (hablando desde todos los puntos de vista, desde 
los economico y sociales, hasta los biologicos).


Bibliografía

```{r}
#Librerias utilizadas para hacer el proyecto:

citation( package =  "seqinr")
citation( package =  "ggplot2")
citation( package =  "ggthemes")
citation( package =  "Biostrings")
citation( package =  "adegenet")
citation( package =  "ape")
citation( package =  "ggtree")
citation( package =  "DECIPHER")
citation( package =  "viridis")

```

Liga directa para descargar a las secuencias genomicas, todas descargadas del
NCBI:

-USA / MW989374 / Severe acute respiratory syndrome coronavirus 2 isolate   SARS-CoV-2/human/USA/IL-CDC-QDX23613929/2021, complete genome

-IND / MT416726 / Severe acute respiratory syndrome coronavirus 2 isolate SARS-CoV-2/human/IND/8004/2020, complete genome

-BRA / MT844030 / Severe acute respiratory syndrome coronavirus 2 isolate SARS-CoV-2/human/BRA/RJ-DCVN4/2020, complete genome

-FRA / MW322968 / Severe acute respiratory syndrome coronavirus 2 isolate SARS-CoV-2/human/FRA/FRA_WGS157/2020, complete genome

-RUS / MW332241 / Severe acute respiratory syndrome coronavirus 2 isolate SARS-CoV-2/human/RUS/5473/2020, complete genome

-TUR / MW306667 / Severe acute respiratory syndrome coronavirus 2 isolate SARS-CoV-2/human/TUR/ETLKVET2/2020, complete genome

-END / MW059036 / Severe acute respiratory syndrome coronavirus 2 isolate SARS-CoV-2/human/England/2/2020, complete genome"

-ITA / MW789246 / Severe acute respiratory syndrome coronavirus 2 isolate SARS-CoV-2/human/ITA/20H-501Y.V2/2021, complete genome

-ESP / MW976781 / Severe acute respiratory syndrome coronavirus 2 isolate SARS-CoV-2/human/ESP/DDG80_Rota_11/2021, complete genome

-DEU / MW822593 / Severe acute respiratory syndrome coronavirus 2 isolate SARS-CoV-2/human/DEU/FFM-BRA1/2021, complete genome

-ARG / MW633908 / Severe acute respiratory syndrome coronavirus 2 isolate SARS-CoV-2/human/ARG/Cordoba-919/2020, complete genome

-POL / MT511082 /  Severe acute respiratory syndrome coronavirus 2 isolate SARS-CoV-2/human/POL/PL_P26/2020, complete genome

-COL / MT470219 / Severe acute respiratory syndrome coronavirus 2 isolate SARS-CoV-2/human/COL/Cali-01/2020, complete genome

-IRN / MT994881 / Severe acute respiratory syndrome coronavirus 2 isolate SARS-CoV-2/human/IRN/COVID19-IRVSH6/2020, complete genome

-MEX / MW595908 / Severe acute respiratory syndrome coronavirus 2 isolate SARS-CoV-2/human/MEX/CICESE-BC5/2020, complete genome

-PER / MT263074 / Severe acute respiratory syndrome coronavirus 2 isolate SARS-CoV-2/human/PER/Peru-10/2020, complete genome

-CZE / MT517433 / Severe acute respiratory syndrome coronavirus 2 isolate SARS-CoV-2/human/CZE/IAB_22/2020, complete genome

-ZFA / MT324062 / Severe acute respiratory syndrome coronavirus 2 isolate SARS-CoV-2/human/ZAF/R03006/2020, complete genome

-NLD / MW577029 / Severe acute respiratory syndrome coronavirus 2 isolate SARS-CoV-2/human/NLD/Nijmegen1/2020, complete genome

-CHL / MW064264 / Severe acute respiratory syndrome coronavirus 2 isolate SARS-CoV-2/Cat/CHL/UCH_NRL_025/2020, complete genome

Articulos consultados para la realización de este trabajo:

-Bianchi, M., Borsetti, A., Ciccozzi, M., & Pascarella, S. (2021). 
SARS-Cov-2 ORF3a: Mutability and function. International journal of biological 
macromolecules, 170, 820–826. https://doi.org/10.1016/j.ijbiomac.2020.12.142

-Meo, S. A., Al-Khlaiwi, T., Usmani, A. M., Meo, A. S., Klonoff, D. C., & 
Hoang, T. D. (2020). Biological and epidemiological trends in the prevalence and
mortality due to outbreaks of novel coronavirus COVID-19. Journal of King Saud 
University. Science, 32(4), 2495–2499. https://doi.org/10.1016/j.jksus.2020.04.004

-Oulas A, Zanti M, Tomazou M, Zachariou M, Minadakis G, Bourdakou MM, 
Pavlidis P, Spyrou GM. Generalized linear models provide a measure of virulence 
for specific mutations in SARS-CoV-2 strains. PLoS One. 
2021 Jan 26;16(1):e0238665. doi: 10.1371/journal.pone.0238665. 
PMID: 33497392; PMCID: PMC7837476.
